【裁判字號】    97,訴,957
【裁判日期】    980327
【裁判案由】    貪污治罪條例等
【裁判全文】
臺灣嘉義地方法院刑事判決               97年度訴字第957號
公  訴  人  臺灣嘉義地方法院檢察署檢察官
被      告  辛○○
                    (現於台灣嘉義看守所羈押中)
選任辯護人  張宗存律師
            陳振榮律師
            蔡碧仲律師
被      告  戊○○
選任辯護人  劉興文律師
上列被告因貪污治罪條例等案件，經檢察官提起公訴（97年度偵
字第7938號、第8395號），本院判決如下：
    主  文
辛○○共同以開拆投標封袋、抽離押標金、納稅證明及修改投標
金額等非法方法，使開標發生不正確結果，處有期徒刑貳年陸月
，減為有期徒刑壹年參月。又依據法令從事公務之人員，藉勢勒
索財物，處有期徒刑拾年陸月，褫奪公權陸年，所得財物新臺幣
貳拾萬元應予追繳並發還被害人己○○，如全部或一部無法追繳
時，應以其財產抵償之。應執行有期徒刑拾壹年陸月，褫奪公權
陸年。所得財物新臺幣貳拾萬元應予追繳並發還被害人己○○，
如全部或一部無法追繳時，應以其財產抵償之。
戊○○共同以開拆投標封袋、抽離押標金、納稅證明及修改投標
金額等非法方法，使開標發生不正確結果，處有期徒刑貳年，減
為有期徒刑壹年。
    犯 罪 事 實
一、辛○○為嘉義縣大林鎮民代表會（下稱大林鎮代表會）主席
    ，具有召集並主持大林鎮代表會定期或臨時會議，以審議嘉
    義縣大林鎮公所預算、決算案及地方自治等事項，並有質詢
    鎮長及各級公務員之法定職務權限，為依法令服務於地方自
    治團體所屬機關而具有法定職務權限之公務員。
二、辛○○於民國95年10月間，因知悉嘉義縣大林鎮公所（以下
    簡稱大林鎮公所）將辦理「大林鎮排路里通往西結里陳井寮
    道路改善等二件工程」（以下簡稱陳井寮工程）、「大林鎮
    中坑里18鄰沙崙往芎蕉山道路改善工程」（以下簡稱芎蕉山
    工程）及「中坑里芎蕉山野溪工程」（以下簡稱野溪工程）
    之採購招標作業，竟意圖使開標發生不正確結果，夥同其表
    弟戊○○及某年籍姓名不詳之成年男子基於共同犯意聯絡，
    先於同年10月26日下午5時許上開3項採購案之投標期限截止
    後，分由辛○○、前揭成年男子及戊○○聯絡已投標之合豐
    土木包工業實際負責人子○○、昭春營造有限公司（以下簡
    稱昭春公司）實際負責人庚○○及宏興營造廠人員甲○○，
    告以上開3項工程辛○○要「發落」（台語），要求子○○
    、庚○○及甲○○放棄競標，並要其等交付公司行號之大小
    章。復於95年10月27日上午8時前，經由不詳管道取得大林
    鎮公所機要人員朱承宗所保管，前揭3項採購案之投標文件
    ，無故開拆合豐土木包工業、昭春公司、宏興營造廠之標封
    後（妨害秘密部分未據告訴），將合豐土木包工業投標「野
    溪工程」標案證件封內之納稅證明文件，與「陳井寮工程」
    及「芎蕉山工程」標案證件封內之押標金支票抽出；另將昭
    春公司投標「野溪工程」、「陳井寮工程」及「芎蕉山工程
    」之標價新台幣（下同）178萬元、86萬元、86萬元分別修
    改為212萬元、106萬元、99萬元，並蓋用前揭不詳成年男子
    於10月26日深夜向庚○○拿取之昭春公司大小章後，再將標
    封重行彌封攜回。上開採購案於翌日（10月27日）上午10時
    許經大林鎮公所開標結果，原為最低標之昭春公司因遭修改
    後標價偏高，次低標之合豐土木包工業因資格不符，均未得
    標；宏興營造廠則因甲○○延至開標前始交付大小章，致戊○○不及修改，而分別以189萬元（野溪工程）、93萬元（
    陳井寮工程）及92萬6,000元（芎蕉山工程）得標，辛○○
    、戊○○及前述該名男子，即以上述非法方法，使開標發生
    不正確結果。
三、辛○○得悉上情後，心有不甘，竟另起藉勢勒索財物之犯意
    ，於宏興營造廠得標後數日，透過丁○○聯絡甲○○，要求
    宏興營造廠實際負責人己○○至其位於嘉義縣大林鎮○○路
    住處，告知上述3項採購案預算係其爭取，且已「喬」（台
    語）好，宏興營造廠無端搶標，要負全部責任等語，令己○○畏怖生懼，深怕影響工程之進行。嗣辛○○要求支付40萬
    元，然己○○表示僅能給付10萬元或15萬元，惟辛○○均不
    表同意。己○○即將前述3項工程採購合約書交付辛○○試
    算，經辛○○試算後將合約書拿到己○○住處，並表示利潤
    確實不高，由於辛○○一直無法接受15萬元，己○○畏於辛○○之身份及權勢，恐工程無法順利施工、驗收及請款，不
    得已再添加5萬元共20萬元而同意付款，並由己○○於95年
    11月初某日，在嘉義市○○街其住處當場交付20萬元現款予
    辛○○收受。
四、案經法務部調查局嘉義縣調查站報請臺灣嘉義地方法院檢察
    署檢察官偵查起訴。
    理  由
一、證據能力部分：
    被告樊俊郎固爭執證人子○○、丙○○、庚○○、己○○、
    甲○○、乙○○及丁○○於調查站之筆錄為審判外之傳聞證
    據，無證據能力；而該等證人於偵查中訊問之筆錄無可信性
    之特別情況，且非證明犯罪所必要，均不具證據能力。被告
    戊○○亦爭執己○○、甲○○及丁○○於調查站之筆錄為審
    判外之傳聞證據，而於偵查中未具結部分無證據能力等情。
    經查：
(一)、證人丙○○、己○○及乙○○於調查站之陳述部分：因調查
    站之陳述與審理中相同，核無不符之情形，且審理中之供述
    證據因經被告及其選任辯護人反對詰問質疑，復係在法官面
    前作成，由法官直接接觸原始證據，除聽聞其證述內容外，
    更當面觀察其供述態度，合致直接審理原則，相對於審判外
    陳述而言，應係屬於品質較佳之證據。是證人丙○○、己○○及乙○○於調查站之陳述部分，既不符合第159條之2傳聞
    例外規定，故丙○○、己○○及乙○○等人調查站之陳述應
    不得作為本案認定犯罪事實之證據。
(二)、證人子○○、丙○○、庚○○、甲○○、丁○○（97年11月
    28日該次）、己○○及乙○○於檢察官偵查中之陳述部分：
１、詰問權係指訴訟上當事人有在審判庭輪流盤問證人，以求發
    現真實，辨明供述證據真偽之權利，其於現行刑事訴訟制度
    之設計，以刑事訴訟法第166條以下規定之交互詰問為實踐
    ，屬於人證調查證據程序之一環；與證據能力係指符合法律
    所規定之證據適格，而得成為證明犯罪事實存在與否之證據
    適格，性質上並非相同。偵查中檢察官為蒐集被告犯罪證據
    ，訊問證人旨在確認被告嫌疑之有無及內容，與審判期日透
    過當事人之攻防，調查證人以認定事實之性質及目的有別。
    偵查中訊問證人，法無明文必須傳喚被告使之得以在場；刑
    事訴訟法第248條第1項前段雖規定「如被告在場者，被告得
    親自詰問」，事實上亦難期被告有於偵查中行使詰問權之機
    會。此項未經被告詰問之被告以外之人於偵查中向檢察官所
    為之陳述，依刑事訴訟法第159條之1第2項之規定，原則上
    屬於法律規定為有證據能力之傳聞證據，於例外顯有不可信
    之情況，始否定其得為證據。是得為證據之被告以外之人於
    偵查中向檢察官所為之陳述，因其陳述未經被告詰問，應認
    屬於未經合法調查之證據，非為無證據能力，而禁止證據之
    使用。此項詰問權之欠缺，非不得於審判中由被告行使以補
    正，而完足為經合法調查之證據（最高法院98年台上367號
    判決參照）。
２、查證人子○○、丙○○、庚○○、甲○○、丁○○（97年11
    月28日該次）、己○○及乙○○於檢察官偵查中之陳述部分
    固屬於審判外之陳述，惟因檢察官代表國家偵查犯罪，實施
    公訴，依法有訊問證人之權，證人且須具結，而實務運作時
    ，偵查中檢察官向被告以外之人所取得之陳述，原則上均能
    遵守法律規定，不致違法取供，其可信度極高，又證人、證
    人子○○、丙○○、庚○○、甲○○、丁○○（97年11月
    28日該次）、己○○及乙○○等人於本院審理中，又均到庭
    經被告及其選任辯護人詰問質疑，是參照前開說明，證人、
    證人子○○、丙○○、庚○○、甲○○、丁○○（97年11月
    28日該次）、己○○及乙○○等人於檢察官偵查中之陳述部
    分，應具有證據能力，且業經合法調查，自得作為認定本件
    犯罪事員之證據。
３、至於證人丁○○97年9月2該次日之偵訊供述（97偵字第983
    號卷，以下簡稱：他卷第185頁187頁），因未經具結，雖檢
    察官於97年11月28日該次有命其具結（97年偵字第7938號卷
    ，以下簡稱偵字卷第58頁），惟該次具結之效力，應不得溯
    及於97年9月2日該次，是參照刑事訴訟法第158條之3之規定
    ，證人丁○○於97年9月2日該次之偵訊供述，應無證據能力
    。
(三)、證人庚○○、甲○○、丁○○於調查站詢問時之陳述，與其
    等於審理中陳述不符部分：本院審酌調查站詢問時並未有何
    不法取供之情事，係在其等自由意志受擔保之情況下為供述
    ，且證人庚○○、甲○○、丁○○於調查站人員詢問時之陳
    述，較接近案發時間，記憶應較為清晰新鮮，並無受到他人
    干擾或壓力，亦較無餘裕構思虛詞，復無事證可認有遭受強
    暴、脅迫或其他不當外力顯響供述，且其等於調查站中所陳
    述案發當時之時間、地點、相關人物及發生之原因、事項等
    情均較為具體完整，應均認具有較可信之特別情況，且均為
    證明犯罪事實存否所必要，依同法第159條之2規定應得為證
    據。
(四)、證人侯炳煌經本院於審理時提示予被告及其辯護人均表示同
    意作為證據使用，本院審酌該陳述證據之取得過程並無瑕疵
    ，與本案待證事實間復具有相當之關聯性，依刑事訴訟法第
    159條之5第1項規定，自得採為證據。
二、認定犯罪事實所憑之證據及理由：
(一)、訊據被告辛○○、戊○○對於下列事實，於本院98年2月26
    日審理時均無異詞（本院卷一第146頁、147頁），核與證人
    癸○○及壬○○於本院98年3月6日審理時證述相符（本院卷
    二第52頁至第61頁）、復有系爭3項採購工程投標文件外標
    封、標單封等投標文件（詳卷附扣押證物）及法務部調查局
    96年4月4日調科貳字第09600136600號鑑定通知書1份、法務
    部調查局97年8月6日調科貳字第09700314230號鑑定書1份可
    證 (偵卷第13頁至第31頁)、通聯記錄 (偵卷第36頁)、合豐
    土木包工業購買作為押標金之京城銀行大林分行支票正反面
    影本3紙 (偵卷第41頁至第42頁)可稽，應堪信為真實。
１、「陳井寮工程」計有宏興營造廠等7家廠商投標，由宏興營
    造廠以93萬元得標（工程預算0000000元、底價0000000元，
    押標金3萬元），合豐土木包工業以未附押標金為由資格不
    符。
２、「野溪工程」計有佳泰土木包工業等7家公司投標，由宏興
    營造廠以189萬元得標（工程預算0000000元、底價0000000
    元，押標金9萬元），合豐土木包工業以未附納稅證明為由
    資格不符。
３、「芎蕉山工程」計有華記營造有限公司等7家廠商投標，由
    宏興營造廠以92萬6千元得標（工程預算0000000元、底價
    9760 00元，押標金3萬元），合豐土木包工業以未附押標金
    為由資格不符。
４、合豐土木包工業之名義負責人丙○○曾於投標日前前去京城
    銀行開具票號0000000（面額：3萬元）、票號0000000（面
    額：3萬5千元）、票號0000000（面額9萬元），受款人均為
    大林鎮公所之支票3紙，前2紙支票於95年10月30日轉帳，後
    1 紙於95年10月27日轉帳。
５、上開1至3項該3項工程之投標截止日均為95年10月26日下午5
    時，開標日為翌日10月27日上午10時、開標地點在大林鎮公
    所地下一樓。
６、合豐土木包工業關於「陳井寮工程」之外標封、標單封、證
    件封均遭開拆；關於「野溪工程」之標單封、證件封均有遭
    開拆；關於「芎蕉山工程」之標單封、證件封均有遭開拆。
７、證人即合豐土木包工業實際負責人子○○所使用之行動電話
    為門號0000-000000號，被告辛○○之同居人陳佳琳所使用
    之行動電話門號為0000-000000號，該二門號於95年10月26
    日下午8時18分43秒及8時21分28秒曾有通話紀錄。
８、昭春公司關於「陳井寮工程」原標價為86萬元，被修改為
    106萬元，「芎蕉山工程」原投標價為86萬元，被修改為99
    萬元，「野溪工程」原投標價為178萬元，被修改為212萬元
    ，且修改處明顯有用立可白塗改之痕跡。
９、合豐土木包工業請京城銀行開具之3紙支票，大林鎮公所均
    有在背面背書。
10、95年10月間大林鎮公所之投標書均由朱承宗保管。
11、系爭陳井寮工程、野溪工程、芎蕉山工程3項工程之招標、
    審標、決標、驗收、付款等相關事宜，權責機關均為大林鎮
    公所，非為大林鎮代表會。
12、系爭陳井寮工程、野溪工程、芎蕉山工程3項工程預算於95
    年10月間之前，業經大林鎮代表會議決通過。
13、證人子○○為合豐土木包工業之實際負責人，宏興營造廠之
    實際負責人為己○○、系爭3項工程就宏興營造廠部分投標人
    為甲○○。
14、被告辛○○於案發當時及現今為大林鎮代表會主席。
(二)、被告辛○○聯絡已投標之合豐土木包工業實際負責人子○○
    ，告以大林鎮公所辦理系爭陳井寮工程、芎蕉山工程及野溪
    工程等3項工程其欲「發落」，要求子○○放棄競標系爭3項
    工程，無故開拆合豐土木包工業標封後，將合豐土木包工業
    投標「野溪工程」標封內之納稅證明文件，與「陳井寮工程
    」及「芎蕉山工程」標封內之押標金支票抽出等情，有如下
    證據可資證明：
１、證人即合豐土木包工業實際負責人子○○於本院98年2月27
    日審理時結證稱，我曾投標本案系爭3項工程，95年10月26
    日晚上8時18分、8時21分，被告辛○○以0000000000號行動
    電話撥打我的0000000000號行動電話，表示要承作系爭3件
    工程，要我放棄，嗣後我應被告辛○○之要求至被告辛○○
    家中，當時被告辛○○及其太太在場，被告辛○○表示該系
    爭3件工程他要「發落」，要求我放棄系爭3件工程。而系爭
    3 件工程之如偵卷第7938號卷第41頁、42頁該3張押標金支
    票為我親自放入投標文件內，然開標結束後，鎮公所人員只
    有退1張支票（按即票號0000000號、票載金額9萬元該張）
    ，嗣我太太丙○○撥打電話予被告辛○○詢問為何另2張押
    標金支票不見，之後被告辛○○即於95年10月27日下午3時
    點左右開車到我家中，搖下車窗，返還另2張面額各為3萬元
    、3萬5000元的支票，而該2張支票係由我太太丙○○拿取等
    情 (本院卷二第7頁至第16頁)。
２、證人丙○○於本院同日審理時亦證稱，合豐土木包工業投標
    系爭3件工程，係由我前往購買3張押標金支票，該3張押標
    金支票及納稅證明附在標單封裡面，嗣該3件工程未得標，
    我到大林鎮公所找承辦人壬○○時僅退還1張支票（按即票
    號0000000號、票載金額9萬元該張），另外2張支票係於95
    年10月27日下午3時許被告辛○○開車到我家中，搖下車窗
    ，交付該2張支票。由於前述3張支票取回時間不同，後來轉
    匯入帳戶之時間亦不一樣。9萬元該張支票從大林鎮公所領
    回時我即立刻去銀行轉匯。至於3萬元、3萬5000元該2張支
    票則延至10月30日才轉匯，而延遲之緣由係因被告辛○○返
    還3萬元、3萬5千元該2張支票之時間業已超過下午3時30分
    ，銀行停止營業，因而延至10月30日方至銀行轉匯。(本院
    卷二第16頁至第21頁)。
３、觀諸合豐土木包工業購買作為系爭3項工程押標金之京城銀
    行大林分行支票正反面影本3紙，分別為票號0000000、金額
    3萬元；票號0000000、金額3萬5千元；票號0000000、金額9
    萬元可稽 (偵卷第41頁至第42頁)，經查該3張支票嗣後至京
    城銀行大林分行兌領之日期，其中票面金額9萬元部分，於
    95年10月27日兌現，而另外2張於95年10月30日兌現等情，
    分屬不同之時間，可見，系爭3項工程，合豐土木包工業如
    均未得標，按理其應能同時取回該3張押標金支票，並同時
    轉匯入銀行帳戶，然依其轉匯時間分屬不同，亦可佐證證人
    子○○、丙○○之證述應堪採信。
４、子○○所使用之行動電話為門號0000-000000號，與被告辛○○之同居人陳佳琳所使用之行動電話門號0000-000000號
    ，於95年10月26日下午8時18分43秒及8時21分28秒曾有通話
    紀錄，此不獨為被告辛○○所供認，亦有通聯記錄附卷可參
    (偵卷第36頁)。足證，證人子○○及丙○○證述被告辛○○
    於系爭3項工程開標日前曾有通話，被告辛○○並要求合豐
    土木包工業放棄投標系爭3項工程，開標後被告辛○○將2張
    面額各為3萬元、3萬5000元之支票交付予丙○○等以非法方
    法使合豐土木包工業無法投標前揭工程之事實應亦堪採信。
５、證人子○○於本院審理時另證稱：95年10月26日當晚，我有
    與證人庚○○通話，內容約略是如果有人要叫我放棄，我就
    放棄，證人庚○○亦同意該情等語（本院卷二第14頁）。證
    人庚○○於調查站97年7月17日受詢時亦證稱：95年10月26
    日當晚證人子○○曾打電話給我，大林鎮公所的工程有沒有
    人找我要求配合，我表示有，我也問他有沒有接到電話，他
    表示也有（他字卷第27頁反面），是以證人庚○○於調查站
    中之陳述彈劾檢驗證人子○○之證詞，亦核屬相符，應認證
    人子○○所證，應屬信而有徵。
６、至於證人子○○於本院審理時另證稱：95年10月26日當晚，
    我亦有打電話另一證人侯炳煌敘及該情（本院卷二第14頁）
    ，雖此情為證人侯炳煌於97年7月17日調查站中受詢時所否
    認（他字卷第25頁），惟經檢察官於同日再次訊問證人侯炳
    煌該情，詎證人侯炳煌竟改稱：證人子○○於95年10月26
    日確有打電話予我，但談話內容已忘記（他字卷第35頁），
    顯有前後不一隱飾之疑，是應不得以證人侯炳煌該有瑕疵不
    明之證據，遽認證人子○○所言不實。
７、合豐土木包工業關於系爭3項工程，均以資格不符為由，無
    法參與競標，有大林鎮公所投標廠商資格審查表3紙在卷足
    憑，又證人子○○確有將投標資格文件放入標封內，亦據證
    人子○○於本院審理時證稱綦詳（本院卷二第9頁），又證
    人參與競標，已有多年（本院卷二第9頁），豈有可能發生
    如此嚴重之疏失，於系爭3件工程，均無放置資格文件於標
    封內？又本件如前述之該3紙支票，係由被告辛○○直接交
    付予證人丙○○，業如前述，可見，被告辛○○等人如無開
    拆合豐土木包工業之標單封，則伊如何取得上述2張分吤為3
    萬元及3萬5千元之支票，又如何將合豐土木包工業之納稅證
    明抽出？
(三)、證人戊○○及某年籍姓名不詳之成年男子聯絡已投標之昭春
    公司實際負責人庚○○及宏興營造廠人員甲○○，要求庚○○及甲○○放棄競標，無故開拆昭春公司標封後，將昭春營
    造有限公司投標「野溪工程」、「陳井寮工程」及「芎蕉山
    工程」之投標價178萬元、86萬元、86萬元分別修改為212萬
    元、106萬元、99萬元等情，有如下證據可資證明：
１、證人即昭春公司實際負責人庚○○於調查中證稱：「我記得
    在開標前1日晚間（詳細時間已忘記）1名男子（姓名不詳）
    撥打我的行動電話0000000000，問我有沒有投寄系爭3項工
    程標單，我回答有，他表示他是大林鎮鎮民代表會主席辛○○的人，要我配合他們，因我聽過大林鎮鎮民代表會主席辛○○，有地方惡勢力，不想得罪他，因此無奈表示願意配合
    他們，當晚到半夜，該名男子又打電話表示要來我位於溪口
    鄉的住所拿取公司大小章，不久1名男子（姓名不詳）開車
    到我家中，我問該男子印章何時會還給我，他表示處理完之
    後，明天會與押標金一同還給我，隔天下午我的小孩打電話
    表示有1名男子拿押標金及大小章來還給我。」；「系爭3項
    3件工程標單確係前述我參與大林鎮公所工程投標所製作之
    標單，但標單上投標金額遭塗改部分並非我本人所為，也不
    是我的筆跡，修改部分上面所蓋印的公司大小章也並非我所
    親自蓋印。」；「另1名參與系爭3項工程投標的廠商子○○
    曾打電話問我，大林鎮公所的工程有沒有人找我要求配合，
    我表示有，我也問他有沒有收到，他表示也有」 (他字卷第
    26頁至第28頁)。另於偵查中亦證稱，投標截止當日晚上有
    自稱大林鎮代表會主席辛○○的人打電話詢問有無投標，並
    要求配合 (同前卷第30頁)。嗣於本院審理中固否認其於調
    查中及偵查中陳述有關大林鎮代表會主席辛○○所派遣之人
    要求配合及曾與子○○談及被要求配合等情，然觀察證人庚○○於本院證述之情節顯有迴護被告之情形，且證述之情節
    亦違反常理，例如在訊及對於不認識之人要求提供印章，證
    人庚○○證稱「因為我給他的不是正印鑑，我也會怕，所以
    就拿壹個蓋騎縫章的塑膠章給他。」，但無論何種印章，均
    無交付予不認識之第三人之理，且所交付之印章又涉及投標
    之事宜，自不可輕率而隨意交付他人，證人庚○○於本院所
    述尚難採信。而證人庚○○於調查中及偵查中之證述一致，
    且論述之內容猶可具體指出詳細之人名及具體情節、拿取印
    章之目的、時間，該部分之證述應具有憑信性。又系爭3項
    工程之標價178萬元、86萬元、86萬元分別被修改為212萬元
    、106萬元、99萬元等情，亦有該等投標文件附卷可參 (法
    務部調查局證物袋內)。該項物證與證人庚○○於調查及偵
    查中之證述亦互核相符，亦足以佐證證人庚○○於調查及偵
    查中之證述堪予採信，從而辛○○透過年籍姓名不詳之成年
    男子，以非法方法使昭春公司無法得標系爭3項工程之事實
    應堪認定。
２、證人即宏興營造廠人員甲○○於調查站證稱：「丁○○所打
    來的電話，他詢問我前述大林3件工程我有沒有投標，並表
    示該3件工程有人要處理，叫我把宏興營造廠的大小章拿給
    他。」 (他字卷第174頁背面)、「因為我把丁○○要拿公司
    大小章的事告訴己○○。己○○告訴我，不要做壞事，大小
    章不要隨便拿給別人，後來我打電話告訴丁○○，公司大小
    章在會計師那邊，丁○○要求我在開標當天早上7、8點左右
    ，把大小章帶到大林鎮公所給他，但是當天我到大林鎮公所
    與丁○○會面時，丁○○手指站在大林鎮公所大門前車道上
    的戊○○給我認識，我便將大小章交給丁○○，告訴他，你
    們自行去處理，丁○○再將大小章轉交給戊○○，我向丁○○表示，我要去番路辦事情，便離開大林鎮公所，我約於當
    天11時30分左右，回到大林鎮公所地下室開標室要退押標金
    ，但公所人員告知我有標到該3件工程，同時我有在公所地
    下室遇到戊○○，便跟他拿我們公司的大小章，那時戊○○
    告訴我，開標時有調查局人員在監標，所以無法竄改標單，
    因此我才會標到該3件工程」 (他字卷第174頁背面、第175
    頁)。嗣於偵查中亦為同一內容之證述 (他字卷第181頁、第
    182頁)。於本院審理時則證稱，系爭3項工程投標之後，丁○○曾撥打電話，惟並未陳述該3件工程主席要處理等情。
    而隔天早上到大林鎮公所與丁○○見面時，丁○○曾介紹戊○○認識，其即將大小章交給丁○○，目的是要請其幫忙退
    押標金，然並不知情丁○○是否將大小章交給被告戊○○。
    開標當天11點30分又回到開標室，當時未見丁○○，因而詢
    問戊○○，並得知已得標之消息，嗣戊○○並交還公司大小
    章。至於戊○○當時是否有表示因開標時，調查局人員在監
    標，無法竄改標單，因此才會標到系爭3件工程等情，剛開
    始回答沒有印象，但隨後則稱，戊○○表示因為有調查人員
    監標，所以不能動手腳，因此才得標等情 (本院卷第183頁
    至第191頁)。證人甲○○於本院證述之情節與調查及偵查中
    所證大致一致，然而對於關鍵點即其將公司大小章交給丁○○後，丁○○有無交給戊○○，以及戊○○究竟有無告知「
    開標時有調查局人員在監標，所以無法竄改標單」等情，觀
    察其應訊之態度舉止，於本院審理中有閃躲迴避之情，此或
    可能係證人甲○○於本院答詢時較案發時已相隔2年餘，記
    憶或較為模糊，或係證人甲○○有意迴護被告（訊及關鍵點
    即迴避閃躲），然證人甲○○於調查及偵查中證述之情節較
    為具體，與案發時間亦較為接近，與客觀得標之事實亦相吻
    合，是應認證人甲○○於調查站及偵查中之證詞，應堪採信
    。
３、證人丁○○於本院審理時證稱：被告戊○○於95年10月26日
    下午約4時曾撥打電話，詢問我是否認識宏興營造廠，我表
    示該公司係其表妹婿甲○○經營，被告戊○○即要求我打電
    話給甲○○，告知將會派人過去向甲○○拿宏興營造廠公司
    大小章，後來甲○○推說公司大小章未在家裡，我因而轉告
    被告戊○○，戊○○則要求我轉知甲○○於95年10月27日上
    午9時以前拿宏興營造公司大小章到大林鎮公所，當天上午
    約9時我與甲○○、被告戊○○在公所前停車場碰面，經介
    紹彼等認識後，隨告訴甲○○系爭3項工程係由主席處理，
    且已安排他人處理，甲○○當場即交付公司大小章，我再將
    大小章轉交予被告戊○○。當日上午11時30分左右，甲○○
    打電話告稱已經標到系爭3項工程，要我趕快過去大林鎮公
    所，我因而從梅山趕回，約在12時左右與甲○○、被告戊○○在鎮公所前停車場見面談話，被告戊○○表示因為開標時
    有調查局人員監標，所以無法使用宏興營造所提供之公司大
    小章動手腳等情 (本院卷一第197頁至第199頁)。查此項陳
    述與前述證人甲○○於調查站及偵查中證述之情節相吻合，
    且嗣後宏興營造廠果然得標，此亦有系爭3項工程開標紀錄
    可稽 (偵字卷第43頁至第45頁)，該項客觀事證與證人丁○○、甲○○之證述亦相吻合，從而被告辛○○透過被告戊○○，企圖以非法方法使宏興營造廠無法投（得）標系爭3項
    工程之事實應堪認定。至於被告辛○○固以證人身分證述被
    告戊○○未參與圍標 (本院卷一第149頁至第151頁），惟查
    ，被告辛○○乃本案件之被告，被告戊○○究有無參與本件
    犯罪事實，與其有無該當貪污罪刑及其他刑責攸關，基於被
    告辛○○於本案件之利害關係，本難期待其為直實之陳述，
    且基於人之利己心，亦難期待被告辛○○為不利於己之陳述
    ，是自難以被告辛○○之證詞，遽認證人甲○○、丁○○之
    證詞，無足採信。
(四)、被告辛○○得悉上情後，心有不甘，竟另起藉勢勒索之犯意
    ，要求宏興營造廠實際負責人己○○至其大林鎮○○路家中
    ，告知系爭3項採購案預算係其爭取，且已「喬」好，宏興
    營造廠無端搶標，要負全部責任等語，令己○○畏怖生懼，
    深怕影響工程之進行。嗣並要求己○○支付40萬元，己○○
    畏於被告辛○○之身份及權勢，擔慮工程無法順利施工、驗
    收及請款，不得已同意付款，惟表示工程利潤不高，希望減
    價，先不為被告辛○○接受，經己○○提出工程契約書供被
    告辛○○試算後，被告辛○○方同意降價為20萬元，並由己○○於95年11月初某日，在其嘉義市○○街住處當場交付20
    萬元現款予被告辛○○收受等情，有如下證據可資證明：
１、證人甲○○於調查站及偵查中證稱：「我便馬上打電話給丁○○，問他為何是我得標並相約在大林鎮公所見面，丁○○
    到大林鎮公所後帶我及戊○○到大林鎮代表會辦公室，丁○○客套介紹我與代表會主席辛○○認識後，辛○○表示有空
    去他家泡茶，我當下覺得很害怕，瞭解主席辛○○的用意是
    希望我主動快跟辛○○等協商支付得標的3件工程的工程回
    扣金，隨即丁○○便與主席辛○○私下交談，我坐約10幾分
    鐘便離開大林鎮代表會回家。」；「宏興營造廠得標前述3
    件工程後過了幾天，丁○○又打電話告訴我，要求我到大林
    鎮代表會主席的家中，我當天便約我乾爹己○○去找主席辛○○，我們便開車下大林交流道後，因為找不到路，我便打
    電話給丁○○問路，丁○○指示我們找到台塑加油站的道路
    上迴轉，我們車子迴轉之後，我們便看見丁○○在路邊等我
    們，他告訴我們路邊那一戶就是主席辛○○家，我與我母親
    就在外面等候，我乾爹己○○和丁○○便進入辛○○家中」
    (他字卷第175頁、第182頁)。另證稱：陪己○○去找辛○○
    ，但沒有進辛○○家，因己○○叫我在外等候，準備隨時求
    救 (97年度偵字第7938號偵查卷第50頁)。嗣於本院審理時
    則證稱：丁○○帶其去找主席，並進去大林代表會的辦公廳
    舍，當時有主席、丁○○在場，戊○○並未進入，目的係泡
    茶聊天，而所謂「瞭解主席辛○○的用意是希望我主動快跟
    辛○○等協商支付得標的3件工程的工程回扣金」等情，係
    其自己推測 (本院卷一第190頁、第191頁)；宏興營造廠得
    標後，丁○○撥打電話約我至被告辛○○住處，嗣我與己○○及母親乙○○至被告辛○○住處，惟我與乙○○在車上，
    因己○○曾交代萬一發生什麼事，即打電話報警等情 (本院
    卷一第191頁至第192頁)。足見甲○○於宏興營造廠得標後
    曾與戊○○及丁○○至大林鎮代表會辦公室，嗣並與己○○
    及乙○○至被告辛○○住處，其與乙○○留於車上，以便不
    測時報警等情，應堪認定。
２、證人丁○○於本院審理時則證稱：宏興營造廠得標之後，當
    日下午曾與甲○○到代表會。另曾帶甲○○、乙○○及己○○到大林鎮○○路被告辛○○住處，惟僅己○○進入。至於
    甲○○與其母親似乎進去一下又出去，而被告辛○○在屋內
    向己○○表示系爭3項工程已經講好要給別人施作，現在很
    難跟別人交待，要己○○處理，己○○則向被告辛○○表示
    系爭3件工程他不做也可以，可以給別人作。並聽到己○○
    說可以給付15萬元予被告辛○○，但是被告辛○○沒有回答
    ，其於尚未達成協議前，即已先離開 (本院卷一第197頁至
    第210頁)。其證述之情節與證人甲○○證述之情節相符，堪
    信證人甲○○所證，應非虛飾。
３、證人己○○於本院審理時證稱：甲○○表示丁○○曾打電話
    表示系爭3項工程主席要處理，欲拿取宏興營造廠大、小章
    ，我即告知甲○○不要交付，勿涉及違法。得標後數日，丁○○撥打電話約我與甲○○到被告辛○○家中，我與丁○○
    進去被告辛○○家中，甲○○於外面車上等侯，至於乙○○
    究竟有無前往，時間太久已忘記。嗣至被告辛○○住處後，
    經丁○○介紹認識被告辛○○，被告辛○○即表示系爭3項
    工程都已經說好，要我負責等話，我表示並未被事先告知，
    才會參與投標，被告辛○○即要求我支付40萬元，由於系爭
    3項工程利潤微薄，我即表示給付10萬元以示道歉，惟被告
    辛○○不同意，因而加到15萬元，被告辛○○仍不同意。後
    來我即將合約書交予被告辛○○拿去試算，表示願讓出系爭
    3 項工程，之後即離開並留下電話，未久，被告辛○○將合
    約書拿至我家中，並表示確實不好賺，其因而表示給付被告
    辛○○15萬元，但辛○○一直不接受，因而再加5萬元，共
    給付20萬元予被告辛○○，至於我會給付20萬元，係因怕工
    程無法順利施工、驗收、請款，而20萬元是乙○○至樓上拿
    取現金交付後我再轉給被告辛○○，張貴春則隨即進入廚房
    沖茶，至於乙○○究竟有無目擊辛○○收取20萬元，應詢問
    乙○○等情 (本院卷一第159頁至第174頁)。
４、證人乙○○於本院審理時證稱：宏興營造廠得標系爭3件工
    程後，被告辛○○曾至家中2次，當時均僅有己○○、被告
    辛○○在場，第2次己○○與被告辛○○在客廳，我至廚房
    泡茶，茶端出後，己○○叫我至2樓拿取20萬元，20萬元分
    成兩捆，係以銀行紙束捆綁，未裝在信封裡，我於交予己○○後放在客廳茶几上，我又至廚房倒茶，是己○○、被告辛○○談話細節我並不清楚，但係有關系爭3件工程之事。至
    於調查站中所述曾親眼目睹己○○將現金20萬元交付辛○○
    乙節，記憶已遺忘，但應未說過類似的話，但意思是被告辛○○離開後，錢亦已不見，因為不在己○○身上，己○○亦
    未將錢交還等情 (本院卷第174頁至第183頁)。
５、證人甲○○於本院審理時亦證稱：己○○自被告辛○○家中
    離開後，即在車上表示，被告辛○○告稱系爭3項工程已經
    講好要給特定廠商，結果由宏興營造廠標得，伊很難向人家
    交代，被告辛○○則要求己○○交付40萬元，之後己○○另
    告稱，被告辛○○有到嘉義市○○街己○○家中，向己○○
    拿取20萬元等語（本院卷一第186頁、187頁）。查證人甲○○上述陳述因係傳聞自證人己○○，非其親身經歷，固屬於
    傳聞證據，雖不得作為認定犯罪事實之實體證據，然傳聞證
    據因傳聞法則之限制，就本案實體犯罪事實部分，固難謂有
    證據能力，惟如以之爭執檢驗證人陳述之證明力，作為彈劾
    證據使用，則不在此限。經以證人甲○○之證據彈劾檢驗證
    人己○○於本院審理所證，可證，證人己○○關於被告樊儒
    郁向其勒索財物之經過及其交付20萬元現金之結果，應屬信
    而足憑。
６、扣案之該紙便條紙上有記載被告辛○○所使用之該支0000-0
    00000號行動電話門號（偵字卷第11頁），而該門號為被告
    辛○○於95年間所使用乙節，亦為被告辛○○所不爭，可見
    ，證人己○○證稱：宏興營造廠標得系爭3項工程後，我有
    與被告辛○○聯繫，並留下聯絡方式乙節，應堪採信。
７、綜上，宏興營造廠得標系爭3項工程後，甲○○與丁○○等
    人曾至大林鎮代表會辦公室，丁○○介紹甲○○與時任代表
    會主席之被告辛○○認識及談話。嗣丁○○又找甲○○、乙○○及己○○到大林鎮○○路被告辛○○住處，被告辛○○
    表示系爭3件工程都已經說好，並表示系爭3項工程要己○○
    負責，令己○○畏怖生懼，深怕影響工程之進行。嗣並要求
    付40萬元，經己○○表示僅能給付10萬元或15萬元，被告辛○○均不表同意。己○○即將合約書交予被告辛○○試算，
    經被告辛○○試算後將合約書拿到己○○住處，並表示利潤
    確實不高，由於被告辛○○一直無法接受15萬元，己○○因
    而再加5萬元，因而給付20萬元予辛○○，以免工程無法順
    利施工、驗收、請款，被告辛○○同意後，即由己○○請乙○○至樓上拿現金20萬元交付予己○○並隨即置於客廳茶几
    上，嗣並交付予辛○○等情，有前揭證人之證述可稽，且被
    告辛○○亦自承，己○○曾至其住處，其亦曾至己○○家中
    ，核與前揭證人之證述亦相吻合，而乙○○究竟有無親眼目
    擊交錢過程，其錢原置於何處等細節，雖於調查中及本院審
    理行交互詰問時偶有出入，但事涉證人之年紀已70歲 (本院
    卷一第175頁)、記憶、問題詢問之方式是否精確及回答時之
    情境等，陳述偶有出入，惟此並不當然會影響其證言之可信
    性，且本案前揭數位證人證述之情節，前後連貫一致，具有
    可信性，被告辛○○及其選任辯護人僅以證人作證時之細節
    尚有出入為由進而否定證人證言之憑信性，所辯無非卸責之
    詞，不足採信，本案被告辛○○犯行明確，其藉勢勒索財物
    之犯行應堪認定。
三、論罪科刑之理由：
(一)、被告辛○○以開拆投標封袋、抽離保證金及納稅證明該非法
    方法使合豐土木包工業無法投標系爭3項工程，透過年籍姓
    名不詳之成年男子，以修改投標價（提高標價）該非法方法
    使昭春公司無法標得系爭3項工程及透過知情之被告戊○○
    ，企圖以非法方法使宏興營造廠無法投標前揭工程，嗣開標
    結果，使原應為最低標之昭春公司因標價偏高，次低標之合
    豐土木包工業因資格不符，均未得標，因而使開標發生不正
    確結果，核被告辛○○及戊○○所為係犯政府採購法第87條
    第3項之罪。被告辛○○及戊○○與年籍姓名不詳之成年男
    子就上開犯行有犯意聯絡及行為分擔，均為共同正犯。至公
    訴人另起訴被告2人另犯刑法第315條妨害秘密罪部分，惟依
    同法第319條規定，犯刑法第315條之罪須告訴乃論，然遍查
    卷內並無告訴人告訴之資料，該部分訴追條件難謂無缺，然
    本罪與被告2人所犯政府採購法第87條第3項以非法方法使開
    標發生不正確結果之行為，應認為屬於一行為之貫通進行，
    有想像競合犯裁判上一罪之關係，故就此部分爰不另為不受
    理之諭知。
(二)、至於公訴人針對被告2人變造昭春公司投標系爭3項工程之標
    價從178萬元、86萬元、86萬元分別竄改為212萬元、106萬
    元、99萬元部分，另犯行使變造私文書部分 (該部分起訴書
    業已敘及，無涉及追加起訴之問題，本院卷二第61頁)。然
    查：證人即昭春公司實際負責人庚○○前已證稱，我確實有
    交付公司之大小章予被告辛○○共犯之年籍姓名不詳之成年
    男子，而交付之目的係在於配合被告辛○○等人就我已投標
    之部分放棄得標，則針對被告等人變造投標金額之情形，其
    並非不能預見，且證人庚○○前已述及，我願意配合不競標
    系爭3項工程，故此部分尚難認為被告辛○○、戊○○2人有
    未經庚○○之同意而為變造投標金額之行為，從而尚難認為
    被告2人有變造私文書及行使之行為，惟此部分如果成立，
    與圍標之行為應仍係屬於同一行為，有想像競合犯裁判上一
    罪之關係，故就此部分，爰不另為無罪之諭知。
(三)、至於起訴事實固另提及正賢土木包工業、炳煌土木包工業、
    嘉能營造有限公司及復忠土木包工業之標封被開拆部分，然
    查，刑法第319條規定，刑法第315條妨害秘密罪部分須告訴
    乃論，惟查該部分，經本院遍查全卷並未據告訴，本院自難
    逕為實體審理，惟因此部分，如果成罪，與被告2人所犯政
    正府採購法第87條第3項之罪間有裁判上一罪之關係，故就
    此部分爰亦不另為不受理之諭知。
(四)、按貪污治罪條例第4條第1項第2款所指藉端或藉勢勒索罪，
    係指行為人憑藉其本人或他人之權勢或以某種事由為藉口，
    施行恫嚇，以索取財物為構成要件，不以所藉權勢事由在其
    職務範圍內，或與其職務有直接關係為必要 (司法院院解字
    第3672號解釋意旨)；又所謂「藉勢」勒索財物，須行為人
    「憑藉權勢、權力」，以恫嚇或脅迫之手段，使人畏懼而交
    付財物；另「藉端」勒索財物，則為「假藉端由」，以恫嚇
    或脅迫之手段，使人畏怖而交付財物，二者構成要件有別
    (92年度台上字第4011號判決)。又其方式固不限於以言詞、
    文字或動作，但必使人畏怖生懼始克相當；是假藉事端，表
    示將加以刁難，使人迫於無奈而應允需索，非單純就職務上
    之行為要求賄賂或不正利益，或利用職務上機會使人陷於錯
    誤而藉機詐欺財物等行為可比，應論以藉勢勒索財物罪（最
    高法院84年度台上字第4069號、92年度台上字第1296號、66
    07號、94年度台上字第5599號判決意旨可資參照）。查被告
    辛○○於行為時為嘉義縣大林鎮民代表會主席，依地方制度
    法第37條規定，有議決鎮預算、鎮公所提案事項、鎮民代表
    提案事項之權限，又依地方制度法第48條規定，鎮民代表於
    代表會定期開會時有向各首長或單位主管，就其主管業務質
    詢之權，足見被告辛○○具有監督地方政府施政、執行預算
    、審查該鎮各項工程預算、決算及營繕工程執行之監督之職
    權。又鄉（鎮、市）民代表會會議，除每屆成立大會外，定
    期會每6個月開會一次，由主席召集之，主席對外代表各該
    代表會，對內綜理各該代表會會務，同法第34條第1項及第
    44 條第2項可資參照。查本案系爭陳井寮工程、野溪工程、
    芎蕉山工程之招標、審標、決標、驗收、付款等相關事宜，
    權責機關固均為大林鎮公所，非大林鎮代表會，然被告辛○○可透過審查預算、決算，質詢及監督鎮公所工程業務之執
    行，進而影響工程業務之執行，其就系爭3件工程，應有權
    勢殆可認定。其次參酌本案投標之標封等文件在鎮公所嚴密
    保管之狀態下，被告辛○○仍得透過權勢以非法方法取得投
    標文件而加以抽離投標保證金、納稅證明、修改投標金額，
    使合豐土木包工業資格不符，昭春公司因被修正後之標價過
    高致無法得標，均足見被告辛○○可透過其權勢輕易取得投
    標文件，影響鎮公所公務之推動執行，被告辛○○於本案系
    爭3件工程擁有權勢自堪認定。而宏興營造廠實際負責人己○○於被告辛○○表明系爭3項工程要伊負責等語，迫於被
    告辛○○係代表會主席而畏怖生懼，為免工程無法順利施工
    、驗收、請款，或衍生其他之糾葛，因而給付20萬元予被告
    辛○○，此等事實業已符合藉勢勒索罪之構成要件，從而被
    告辛○○藉勢勒索罪之犯行應堪認定。其與前揭違反政府採
    購法第87條第3項之罪，犯意各別，行為互異，應分論併罰
    ，並定其應執行之刑。
(五)、茲審酌被告辛○○高中肄業，現為嘉義縣大林鎮民代表會主
    席，竟假藉權勢開拆系爭3項工程投標之標封，擅自抽離投
    標文件及修改投標金額，使投標發生不正確之結果，有使公
    共工程品質低落之虞，顯有負選民之負托，而被告戊○○大
    學畢業，現經營混凝土業，竟配合辛○○為前述行為。而被
    告辛○○另行起意基於代表會主席之權勢，向被害人己○○
    勒索20萬元，犯後復未坦然認錯表現悔意，以及其犯罪之動
    機、手段、所生危害等一切情況，量處如主文所示之刑，並
    依貪污治罪條例第17條、刑法第37條第2項規定為褫奪公權
    之諭知，以資懲儆。
(六)、按犯貪污治罪條例第4條至第6條之罪者，其所得財物應予追
    繳，並依其情節分別沒收或發還被害人。前項財物之全部或
    一部無法追繳時，應追徵其價額，或以其財產抵償之，同條
    例第10條第1項、第2項分別定有明文。被告辛○○因犯罪所
    得財物20萬元，自應依法諭知追繳並發還被害人己○○，如
    全部或一部無法追繳時，應以其財產抵償之。
(七)、末查被告2人犯罪之時間，均係在96年4月24日以前，爰依中
    華民國96年罪犯減刑條例第2條第1項第3款、第7條之規定，
    就違反政府採購法第87條第3項部分均減其宣告刑二分之一
    。至於被告辛○○所犯貪污治罪條例第4條第1項第2款之罪
    ，依減刑條例第3條第項第1款規定，應不得減刑，併此敘明
    。
據上論斷，應依刑事訴訟法第299條第1項前段，貪污治罪條例第
4條第1項第2款、第10條第1項、第2項、第17條、第19條，政府
採購法第87條第3項，刑法第11條前段、第28條、第37條第2項、
第3項、第51條第5款，中華民國96年罪犯減刑條例第2條第1項第
3款、第7條，判決如主文。
本案經檢察官王輝興到庭執行職務。
中    華    民    國    98    年    3     月    27    日
                  刑事第六庭    審判長法  官  林信旭
                                      法  官  林坤志
                                      法  官  黃義成
以上正本證明與原本無異。
如不服本判決應於收受判決後10日內向本院提出上訴書狀，並應
敘述具體理由；其未敘述上訴理由者，應於上訴期間屆滿後20日
內向本院補提理由書（均須按他造當事人之人數附繕本）「切勿
逕送上級法院」。告訴人或被害人如對於本判決不服者，應具備
理由請求檢察官上訴，其上訴期間之計算係以檢察官收受判決正
本之日期為準。
中    華    民    國    98    年    3     月    27    日
                                      書記官  吳明蓉
附錄法條：
貪污治罪條例第4條
有下列行為之一者，處無期徒刑或 10 年以上有期徒刑，得併科
新台幣 1 億
元以下罰金：
一  竊取或侵占公用或公有器材、財物者。
二  藉勢或藉端勒索、勒徵、強占或強募財物者。
三  建築或經辦公用工程或購辦公用器材、物品，浮報價額、數
    量、收取回扣或有其他舞弊情事者。
四  以公用運輸工具裝運違禁物品或漏稅物品者。
五  對於違背職務之行為，要求、期約或收受賄賂或其他不正利
    益者。
前項第 1 款至第 4 款之未遂犯罰之。
政府採購法第87條
意圖使廠商不為投標、違反其本意投標，或使得標廠商放棄得標
、得標後轉包或分包，而施強暴、脅迫、藥劑或催眠術者，處1
年以上7 年以下有期徒刑，得併科新臺幣3百萬元以下罰金。
犯前項之罪，因而致人於死者，處無期徒刑或 7 年以上有期徒刑
；致重傷者，處3年以上10年以下有期徒刑，各得併科新臺幣3百
萬元以下罰金。
以詐術或其他非法之方法，使廠商無法投標或開標發生不正確結
果者，處5年以下有期徒刑，得併科新臺幣1百萬元以下罰金。
意圖影響決標價格或獲取不當利益，而以契約、協議或其他方式
之合意，使廠商不為投標或不為價格之競爭者，處6月以上5 年
以下有期徒刑，得併科新臺幣1百萬元以下罰金。
意圖影響採購結果或獲取不當利益，而借用他人名義或證件投標
者，處3 年以下有期徒刑，得併科新臺幣 1 百萬元以下罰金。
容許他人借用本人名義或證件參加投標者，亦同。
第 1 項、第 3 項及第 4 項之未遂犯罰之。


司法院資訊處製作；財團法人民間司法改革基金會備份。
